【裁判字號】    95,上,205
【裁判日期】    950815
【裁判案由】    請求土地所有權移轉登記
【裁判全文】
臺灣高等法院臺中分院民事判決           95年度上字第205號
上  訴  人  丙○○
訴訟代理人  張慶宗律師
複  代理人  黃怡瑜律師
複  代理人  何孟育律師
被  上訴人  乙○○
            甲○○
上列二人共同
訴訟代理人  陳忠儀律師
上列當事人間請求土地所有權移轉登記事件，上訴人對於中華民
國95年5月8日臺灣彰化地方法院94年訴字第759號第一審判決提
起上訴，本院於95年8月1日言詞辯論終結，判決如下：
    主  文
上訴駁回。
第二審訴訟費用由上訴人負擔。
    事實及理由
一、被上訴人起訴主張：坐落彰化縣芳苑鄉○○段5-5567地號、
    地目田、面積3378平方公尺土地（下稱系爭土地）原為兩造
    父親林朝來所有，因林朝來育有兒女眾多，為恐將來繼承時
    發生困難，乃於民國59年4月3日聽從兩造姊夫陳春涼之建議
    ，要求兩造簽立合約書（下稱系爭合約書），約定系爭土地
    由兩造兄弟3人平分，應有部分各為3分之1。嗣於68年10月
    27日因林朝來年事已高，而將系爭土地全部先行暫移轉登記
    予上訴人，上訴人並承諾日後依系爭合約約定，將系爭土地
    應有部分各3分之1分別移轉登記予被上訴人，並委由上訴人
    管理及耕作。倘認兩造間無信託關係存在，則兩造間亦係約
    定由被上訴人委任上訴人處理事務，上訴人依委任契約負有
    移轉系爭土地所有權予被上訴人之義務，惟被上訴人請求上
    訴人履行系爭合約書內容時，竟遭拒不履行，爰以本起訴狀
    繕本送達上訴人作為終止系爭合約之意思表示，並請求上訴
    人應將系爭土地所有權應有部分各3分之1分別移轉登記予被
    上訴人等語。
二、上訴人則辯以：被上訴人乙○○於兩造簽立系爭合約書後，
    即由上訴人以新台幣（下同）13,000元購買取得該應有部分
    ；而被上訴人甲○○於69年6、7月間，亦因所從事塑膠買賣
    行業急需資金支付票據，將其應有部分以25,000元出賣予上
    訴人，因系爭土地當時已登記在上訴人名下，是與甲○○間
    並無簽立任何買賣字據。系爭土地於68年10月27日移轉登記
    予上訴人時，兩造之父林朝來另有坐落彰化縣芳苑鄉○○段
    289-2、289、254地號土地，亦暫先移轉登記予上訴人名下
    ，而於86年7月28日簽立協議書，依該協議書上僅記載前揭
    289-2、289、254地號土地，並未記載任何與系爭土地有關
    之字樣，顯見系爭土地於該協議書簽立之前，應確有買賣事
    實，否則何以未記載於該協議書內，因之；被上訴人已無請
    求上訴人移轉系爭土地應有部分各3分之1之權利等語。
三、原審判決上訴人應將坐落彰化縣芳苑鄉○○段5-5567地號土
    地所有權應有部分各3分之1分別移轉登記予被上訴人，上訴
    人不服原判決，提起本件上訴。
四、上訴人於本院聲明，求為判決：
    (一)原判決廢棄。
    (二)上開廢棄部分，被上訴人在第一審之訴駁回。
    並補充陳述稱：
    (一)上訴人於59年4月3日確實當場向被上訴人乙○○購買其持
      分，並交付部分價款，有胞姊丁○○在場見聞，請傳訊到
      庭作證。林朝來於68年10月27日將其名下所有之彰化縣芳
      苑鄉○○段289、289-2、254號地號等3筆土地移轉登記予
      上訴人，依系爭合約書第2點約定，前開3筆土地作為林朝
      來生活費用（按系爭合約書雖記載埤腳段地號254號，然
      由面積記載0.9967公頃，與埤腳段289、289-2、254號地
      號等面積相加總計為0.9966公頃相當，足見立約當時雖記
      載254地號，實為埤腳段289、289-2、254地號等3筆土地
      ），因林朝來本預定由兩造繼承而先信託登記予上訴人。
      被上訴人甲○○深知其就系爭土地已無任何權利，而埤腳
      段254地號土地面積小且已由林朝來建屋居住於上，因而
      於70年間僅以其尚有權利之埤腳段289、289-2之2筆土地
      設定抵押，足證上開3筆土地尚為兩造所共有，而系爭土
      地確為上訴人單獨所有。
    (二)被上訴人於86年7月28日與上訴人就前開3筆土地訂立協議
      書，由上訴人取得應有部分1/4、被上訴人各取得1/8；被
      上訴人若對系爭土地仍各有1/3權利，何以未於當日訂立
      協議書時一併約定，因該協議書並非單就上開3筆土地為
      約定，尚就上訴人之處分行為予以限制，並要求需配合辦
      理移轉登記之相關事宜，而系爭合約書僅約定系爭土地由
      3人各1/3，對於登記名義人並未加以規範，即倘系爭土地
      仍為兩造所共有，兩造於86年7月28日為該協議時，自應
      將系爭土地一併納入第2、3點約定，方符常理，益證被上
      訴人於協議時已明知於系爭土地無任何權利，嗣兩造於94
      年5月23日就289、及289-2地號等2筆土地辦妥移轉登記（
      重測後地號改為芳苑鄉○○段61、177地號），倘兩造就
      系爭土地仍享有權利，亦應一併辦理移轉登記，應不至僅
      辦理289、289-2地號等2筆土地，獨漏系爭土地。又依該
      協議書約定由上訴人取得埤腳段254、289、289-2地號等3
      筆土地1/4權利，而被上訴人各取得1/8權利，詎94年5月
      間，被上訴人要求上訴人配合辦理289、289-2地號等2筆
      土地時，竟均否認86年7月28日協議書所約定事項，堅持3
      人均分，即各得1/6權利，上訴人為息兩造紛爭及困擾，
      乃同意各移轉1/6予被上訴人，足見被上訴人不守誠信，
      對系爭土地仍意圖侵奪上訴人之所有權。
    (三)證人林世標於鈞院稱，林朝來於分配後告知其有關被上訴
      人乙○○欲出售其分得部分予上訴人、及由其母處得知乙
      ○○嗣確將其土地售予上訴人等語，足證被上訴人乙○○
      之應有部分確為上訴人所買；又證人林世標雖係輾轉聽聞
      兩造之父母所告知，然若無此事實，其父母亦應不會告知
      此事，且兩造均為證人林世標之親手足，證人林世標自無
      刻意維護上訴人之理。再者系爭合約書係林朝來聽從陳春
      涼建議而訂立，林朝來分配系爭土地予兩造在先，被上訴
      人乙○○出賣應有部分予上訴人在後，該出賣事宜僅涉及
      上訴人及乙○○之間，無涉及甲○○及林朝來之間，該協
      議書自無就出賣事宜再為書寫之必要，故該出賣事宜並未
      載明於合約書，並無違反經驗法則。綜上，上訴人就系爭
      土地分別於59年間、69年間以13,000元、25,000元買受，
      上開價格尚符當時系爭土地之交易價格，上訴人確已買受
      被上訴人之應有部分，被上訴人自無任何權源請求上訴人
      移轉登記權利等語。
五、被上訴人於本院聲明，求為判決：上訴駁回。
    並補充陳述稱：
    (一)被上訴人乙○○否認有出賣系爭土地之持分權利予上訴人
      。上訴人請求傳訊證人丁○○，惟証人當時並未在場，更
      不知有買賣乙事，故不願到場為證，上訴人嗣亦自認丁○
      ○當時不在場之事實。上訴人於原審94.12.26答辯狀主張
      乙○○經林朝來同意將所有財產分予3兄弟後，有意將所
      分得系爭土地持分1/3部分之土地出售予陳春涼，惟經陳
      春涼考慮後告知上訴人，始由上訴人買下等語；然於上訴
      理由狀另主張上訴人於59年4月3日協議書簽訂之際，即約
      定以13,000元向乙○○買受其持分，並當場交付8000多元
      等語，足證上訴人對買賣經過前後矛盾。倘兩造於59年4
      月3日協議書簽訂之際，即約定買賣並當場交付8,000多元
      ，理應於上開協議書中載明，然本件協議書對此並無隻字
      片語之記載，顯見上訴人所主張之事實係屬虛構。
    (二)被上訴人甲○○否認有出賣系爭土地持分權利予上訴人，
      系爭土地未載入該協議書內，實因兩造於59年4月3日合約
      書中已明確記載「座落草湖段5-5567號其兄弟三人所得持
      分各三分之一」等語，並無爭議，自無必要於該協議書內
      再行記載，上訴人以前揭協議書內就系爭土地隻字未提，
      即遽以推論於86年7月28日協議時，被上訴人均已明知對
      於系爭土地已無任何權利存在云云，並不足採。
    (三)被上訴人屢向上訴人請求將系爭土地持分辦理移轉登記，
      惟均遭上訴人所拒，其僅同意就埤腳段289、289-2地號等
      2筆土地辦理移轉登記，上訴人拒將系爭土地持分移轉登
      記給被上訴人，即推論不可能僅辦理埤腳段289、289-2地
      號等2筆土地，而獨漏系爭土地云云，顯屬謬誤。又於94
      年5月辦理289、289-2地號土地持分移轉登記前，因眾親
      友於先前協議時，上訴人無理由要求較被上訴人加倍之權
      利，認為有失公平，是經兩造協商，最終仍維持3人均分
      情形，而辦理移轉登記，上開情形實與本案無關。雖證人
      林世標附合上訴人之主張，而為前開之證述，然上訴人於
      原審未提及傳訊證人林世標，卻於證人丁○○於不願到場
      偽證有買賣一事時，始另攜同證人林世標到場，要求鈞院
      訊問之，林世標證詞之真實性令人生疑，且證人林世標未
      親見買賣經過，所證述之內容，係聽第三人、或上訴人所
      言，其證詞不得為認定事實之依據，其對於買賣之時間、
      金額等細節亦均不知情，不得遽為有利於上訴人之認定等
      語。
六、查被上訴人主張系爭土地原為兩造之父林朝來所有，兩造於
    59年4月3日以陳春涼為見証人，簽立系爭合約書，約定系爭
    土地由兩造兄弟3人分得，應有部分各為3分之1，嗣於68年
    10月27日暫先移轉登記予上訴人名下等情，業據被上訴人提
    出土地登記謄本、及系爭合約書等件為證，復為上訴人所不
    爭執，堪信被上訴人上開部分之主張為真實。惟被上訴人主
    張依系爭合約書內容，上訴人負有將系爭土地應有部分3分
    之1分別移轉登記予被上訴人之義務一節，則為上訴人所否
    認，並辯以: 被上訴人乙○○於59年4月3日以13,000元之價
    格，將系爭土地應有部分3分之1出售予上訴人；而被上訴人
    甲○○則於69年6、7月間，將其應有部分3分之1，以25,000
    元出賣予上訴人，被上訴人自無權利再請求移轉系爭土地之
    權利等語。經查：
  (一)系爭土地原為兩造之父林朝來所有，兩造於59年4月3日既簽
    立系爭合約書，約定系爭土地由兩造三人各取得應有部分3
    分之1，上訴人辯以其已以上開價金購買被上訴人之應有部
    分等情，上訴人自應就此有利於己之事實負舉証責任。上訴
    人於原審固聲請傳訊証人即系爭合約見証人陳春涼為証，惟
    據証人陳春涼證稱：兩造兄弟間分家約在二十多年前，系爭
    合約書係其簽名無訛，惟很多事情其現在已不記得了，兩造
    間土地買賣事情亦不清楚等語（見原審卷第76頁），按証人
    陳春涼並不清楚兩造間買賣系爭土地之事宜，即難為上訴人
    有利之認定。上訴人於本院又以系爭合約另名見証人黃秋季
    為兩造之姐丁○○之配偶，丁○○當時在場，可証明上訴人
    於59年4月3日確實向被上訴人乙○○購買該持分，並交付部
    分價款等情，惟經本院傳訊丁○○，丁○○並未到庭，上訴
    人嗣改稱：丁○○當時並未在場等語（見本院卷第55頁)，
    按丁○○既不在現場，即無足以証明上訴人上開聲請之待証
    事實。又證人即兩造之妹林世標於本院準備程序中係証稱：
    「系爭土地是由兩造三個兄弟分，我記憶中是59年那時候分
    的，我父親交代系爭土地要分成三份，分配後我父親告訴我
    ，說乙○○分配後就說他的部分要賣，我父母親告訴我上訴
    人要買乙○○的土地，但是我沒有親自看到也不知道價錢多
    少」等語（見本院卷第54頁反面），核証人林世標上開証述
    內容，均係由兩造之父母所告知，並非其親自見聞，屬傳聞
    証據，並不具証據能力，亦無從為上訴人有利之認定。再上
    訴人係以被上訴人乙○○於簽訂系爭合約當日之59年4月3日
    即以13,000元價格，即將系爭土地應有部分3分之1出售予上
    訴人等情，上訴人所辯苟為屬實，衡情應在系爭合約內一併
    記載之，以使系爭土地權利歸屬明確，惟系爭合約並未有此
    之記載，益徵並無其事。綜上；上訴人所舉之証據，並不能
    証明其於59年4月3日以13,000元之價格，向被上訴人乙○○
    購買系爭土地應有部分3分之1之事實，上訴人此部分所辯，
    即無足採。
  (二)至上訴人以其於69年6、7月間，已以25,000元向被上訴人甲
    ○○購買應有部分3分之1部分，上訴人於原審係以被上訴人
    甲○○當時因急需資金，將應有部分3分之1出賣，上訴人為
    湊25,000元之價金，曾向証人即鄰居顏洪玉蘭借款支付等語
    ，惟據證人顏洪玉蘭於原審結證稱：上訴人太太當時有向其
    借錢，其借予15,000元，但不知要做何事，其並不知道兩造
    兄弟間之事等語甚詳（見原審卷第61頁）。按証人顏洪玉蘭
    上開所述，僅能證明上訴人配偶有於當時曾向其借錢之事實
    ，尚難証明所借之金錢係向被上訴人甲○○購買系爭土地之
    價金。又証人林世標於本院証稱：「我母親於78年過世，甲
    ○○因為沒有錢出喪葬費，我聽上訴人說甲○○要出錢但是
    沒錢，我說甲○○不是有分到地，上訴人說之前甲○○欠錢
    向他借錢，已經將土地賣給他了，這是上訴人向我說的，我
    沒有親自看到，也不知道甲○○賣多少價錢」等語（見本院
    卷第54頁反面），証人林世標此部分証言，亦係聽自上訴人
    所述，並非親自所見聞，亦不具証據能力，即無足採。上訴
    人雖又以兩造於86年7月28日曾就埤腳段254、289、289-2地
    號等3筆土地訂立協議書，約定各人之持分額，被上訴人如
    對系爭土地仍各有1/3權利，應會於該協議書內一併約定，
    惟該協議書並未提及系爭土地，足以推定被上訴人於該協議
    時對系爭土地已無任何權利云云，惟兩造對系爭土地之分配
    ，已於系爭合約中約定明確，而該協議書係對上開埤腳段25
    4、289、289-2地號等3筆土地之約定，二者間並無任何之關
    聯，尚難以該協議書內未提及系爭土地，即推定被上訴人已
    將系爭土地之應有部分權利出賣予上訴人，上訴人此部分所
    辯，亦無可採。
七、綜上所述；上訴人並無法提出積極證據，証明其已於59年4
    月3日以13,000元向被上訴人乙○○購買系爭土地應有部分3
    分之1；及於69年6、7月間以25,000元向被上訴人甲○○購
    買應有部分3分之1之事實，則被上訴人依系爭合約書之約定
    ，依履行契約法律關係，請求上訴人應將系爭土地所有權應
    有部分各3分之1分別移轉登記予被上訴人，均為有理由，原
    審以被上訴人請求，核屬有據，予以准許，核與法相符，上
    訴人猶執詞上訴，為無理由，應予駁回。
八、本案事實已臻明確，兩造其餘攻擊防禦方法，不足以影響本
    判決結果，爰不一一論述，併此敘明。
據上論結：本件上訴為無理由，依民事訴訟法第449條第1項、第
78條，判決如主文。
中    華    民    國    95    年    8     月    15    日
                      民事第四庭審判長法  官  黃斐君
                                      法  官  陳蘇宗
                                      法  官  張浴美
以上正本係照原本作成。
如對本判決上訴，須於收受判決送達後二十日內向本院提出上訴
書狀，其未表明上訴理由者，應於提出上訴後二十日內向本院提
出上訴理由書 (須按他造人數附具繕本)。
上訴時應提出委任律師為訴訟代理人之委任狀。具有民事訴訟法
第四百六十六條之一第一項但書或第二項之情形為訴訟代理人者
，另應附具律師及格證書及釋明委任人與受任人有該條項所定關
係之釋明文書影本。
                                      書記官  郭振祥
中    華    民    國    95    年    8     月    17    日
                                                      Ｈ


司法院資訊處製作；財團法人民間司法改革基金會備份。
